【裁判字號】    97,消債更,145
【裁判日期】    981202
【裁判案由】    更生事件
【裁判全文】
臺灣新竹地方法院民事裁定           97年度消債更字第145號
聲  請  人
即  債務人  甲○○
上列當事人因消費者債務清理事件聲請更生，本院裁定如下：
    主  文
聲請駁回。
聲請費用由聲請人負擔。
    理  由
一、按債務人不能清償債務或有不能清償之虞者，得依本條例所
    定更生程序，清理其債務；債務人無擔保或無優先權之債務
    總額未逾新臺幣1,200 萬元者，於法院裁定開始清算程序或
    宣告破產前，得向法院聲請更生；債務人對於金融機構因消
    費借貸、自用住宅借款、信用卡或現金卡契約而負債務，在
    聲請更生或清算前，應提出債權人清冊，以書面向最大債權
    金融機構請求協商債務清償方案，並表明共同協商之意旨，
    消費者債務清理條例第3 條、第42條第1 項、第151 條第1
    項分別定有明文。又聲請更生或清算不合程式或不備其他要
    件者，法院應以裁定駁回之，但其情形可以補正者，法院應
    定期間先命補正，復為同條例第8條所明定。
二、次按債之關係係以當事人間之信賴關係為基礎，為社會經濟
    組織之重要支柱，故當事人於以法律行為追求自己之利益之
    際，亦應顧及對方之利益，並考量債權債務在社會上之作用
    ，本於誠實及信用之原則，行使債權及履行債務，然對於已
    陷入經濟上困境之消費者，若任其於惡性循環之債務窘境中
    生存，亦將衍生嚴重之社會問題，而難以維持安定之社會經
    濟秩序。從而，為兼顧債權人、債務人雙方之利益，對陷於
    經濟上困境之消費者，乃允其於消費者債務清理條例施行後
    ，得選擇以重建型之更生程序或清算型之清算程序清理其債
    務，藉以妥適調整債務人與債權人及其他利害關係人間之權
    利義務關係，保障債權人獲得公平受償，並謀求消費者經濟
    生活之重建復甦機會。惟若債務人履行債務並無困難，僅係
    圖謀減免債務而不為債務之履行，則有違債權契約為誠信契
    約之本旨，應不得聲請更生或清算，始能避免肇致道德危險
    。
三、本件聲請人聲請更生意旨略以：聲請人為一般消費者，現今
    之資產總額為新臺幣（下同）2,542,347元，每月薪資收入
    約31,000元，目前債權人聲請臺灣士林地方法院97年度執字
    第5893號強制執行聲請人每月薪資3分之1，約1萬元，而聲
    請人每月必要之家庭生活及扶養開支，則約為27,100元（房
    貸3,700元+交通費1,000元+生活費1萬2,000+電話費2,000元
    + 電費2,000元+瓦斯費1,400元+孫女古顏綾之扶養費5,000
    元），所剩金額扣除聲請人每月生活費及負擔扶養開支後，
    已達不能清償債務或不能清償之虞，故於消費者債務清理條
    例施行後，聲請人曾以書面向最大債權金融機構臺灣土地銀
    行股份有限公司（下稱土地銀行）請求共同協商債務清償方
    案，並發函要求現已對聲請人之薪資債權執行中之債權銀行
    日盛國際商業銀行（下稱日盛銀行）、安泰商業銀行股份有
    限公司（下稱安泰銀行）及永豐信用卡股份有限公司（下稱
    永豐公司）向法院聲明同意延緩執行，業經最大債權銀行土
    地銀行核發協商不成立證明書在案。聲請人負債總額為3,43
    1,275元，其中無擔保或無優先之債務總額未逾1,200萬元，
    復未經法院裁定開始清算程序或宣告破產，符合聲請更生之
    條件，爰依法聲請更生等語。
四、經查：
(一)聲請人於消費者債務清理條例施行後，於民國97年5月26 日
    以書面向最大債權金融機構土地銀行請求共同協商債務，而
    聲請人雖同意每月還款金額1萬元，惟土地銀行要求以年利
    率百分之3、期數179期、每期還款金額21,726元為還款方案
    ，經土地銀行於97年6月27日與聲請人面談確認其無能力負
    擔還款條件後，遂於97年7月1日開立前置協商不成立證明書
    等情，此有聲請人提出之前置協商不成立通知書及土地銀行
    於98年1月14日民事陳報狀檢附協商不成立之書面資料影本
    在卷可稽，堪信為真實。
(二)又聲請人現任職於偉全實業股份有限公司（下稱偉全公司）
    ，96年度總收入為461,727元，平均每月所得約為3萬8,477
    元（元以下四捨五入，下同）；97年度總收入為470,663元
    ，平均月薪資為39,222元，此有本院依職權調閱聲請人96年
    度、97年度稅務電子閘門財產所得調件明細表在卷足憑，與
    聲請人自陳其每月薪資約3萬1,000元即有不符。此外，聲請
    人既已有負債，其生活標準應予以壓縮至最低標準，始符公
    允，蓋消債條例更生、清算制度之立法目的，係為使不幸陷
    入經濟困境之債務人得以清理債務、重建生活，並在清理過
    程中保有符合人性尊嚴之最低基本生活，但非維持債務人過
    去慣常生活，是於評估債務人是否有不能清償債務或有不能
    清償之虞時，應非由債務人任意主張其基本生活費用之數額
    ，而是債務人應在維持基本生活之情況下，於能力範圍內盡
    力清償債務，是聲請人每月生活費用應以行政院公佈97年臺
    灣省最低生活費用為9,829元（已包含食品費、衣著鞋襪費
    、房租水電費、家居管理費、醫療保健費、交通通訊費、娛
    樂教育費及雜項支出）為計算基準，聲請人陳報其每月支出
    費用高達2萬7千餘元，自屬過高。是以聲請人96年度之月平
    均薪資38,477元，扣除其本人之基本生活費用後，每月應尚
    餘28,648元（00000-0000）可供償債，以97年平均月薪資
    39,222元計算，則尚有29,393元（00000-0000）可供清償債
    務，與最大債權銀行土地銀行於協商時所擬之還款條件每月
    清償21,726元相較，已足以清償，更何況最大債權銀行於本
    院審理時，更進一部表示聲請人之無擔保債務可以0利率方
    式清償，其還款方式更為優惠，本件聲請人主張其不能清償
    或有不能清償之虞，即非可採。
(三)本件聲請人雖另主張因其子古敦友服役中、媳馮于真尚就學
    中，均無收入，故聲請人須支付每月5,000元扶養孫女古顏
    綾云云，並提出古敦友之應徵（召）服兵役證明書及馮于真
    之中洲技術學院學生證等件為證。惟查，依上開兵役證明書
    所載，古敦友業於97年10月17日退伍，至本件裁定時古敦友
    已退伍逾一年，自得依民法第1115條第1項、第2項所定「負
    扶養義務者有數人時，應依左列順序定其履行義務之人：一
    、直系血親卑親屬；二、直系血親尊親屬。... 同係直系尊
    親屬或直系卑親屬者，以親等近者為先。」之次序，由古敦
    友負優先扶養古顏綾之責，聲請人自無庸支出孫女古顏綾扶
    養費用每月5,000元。
(四)至於聲請人遭永豐公司及日盛銀行扣薪3分之1，每月約1萬
    元部分，查聲請人若與最大債權銀行成立協商，則依銀行公
    會97年7月18日之決議第21頁第6項第1款規定：「已進行扣
    薪之案件仍應納入協商，執行扣薪之債權人自最大債權金融
    機構『簽約完成日』起5個營業日內停止扣薪作業……」，
    依上開銀行公會決議，聲請人與最大債權金融機構成立協商
    後，其他債權銀行依上開規定，亦會聲請停止執行扣薪，聲
    請人每月遭債權銀行執行之薪資1萬元，即可自由運用，並
    以上開薪資支付協商成立所應給付之款項。
(五)又本院為使聲請人與債權銀行債務協商，於98年7月14日當
    庭諭知請兩造繼續協商，並於一個月內陳報協商結果，惟嗣
    後聲請人並未與土地銀行繼續協商，且經最大債權銀行土地
    銀行電詢聲請人，聲請人亦稱希望通過更生，不願再協商云
    云，此有98年9月9日土地銀行之陳報狀附卷可查。承上所述
    ，聲請人平均月薪資至少有38,477元，扣除其個人生活必要
    支出9,829元，尚餘28,648元可資運用，則顯足以負擔土地
    銀行提出月付21,726元之協商還款條件，聲請人並無不能清
    償或有不能清償之虞之情事，甚明。聲請人在履行債務期間
    ，本須經歷經濟困苦之過程，除應積極開源，努力勤奮工作
    以增加收入償還債務外，其生活更須儉樸，且適當控制其生
    活費用支出，以清償債務。本件聲請人既於維持基本生活所
    需之餘，尚有能力負擔協商條件之清償金額，自應積極協商
    ，力求清償債務。惟聲請人經本院諭知應再行協商後，仍未
    積極與最大債權銀行土地銀行進行協商，足認其主觀上欠缺
    清理債務之意願，而非不能清償或不能清償之虞，自不符合
    消債條例第3條所定之要件。
五、綜上所述，本件聲請人顯有能力支付土地銀行所提供之協商
    還款方案，是聲請人既無不能清償債務或有不能清償之虞之
    情事，即與本條例第3條規定之要件不符，聲請人聲請更生
    ，非屬本條例所應准其更生之範疇，且上開欠缺又屬無從補
    正，依前揭說明，其更生之聲請，不應准許，應予駁回，爰
    裁定如主文。
六、依消費者債務清理條例第8條、第15條，民事訴訟法第95條
    、第78條，裁定如主文。
中    華    民    國    98    年    12    月    2     日
              民事第一庭    法      官  蔡孟芳
上為正本係照原本作成。
如不服本裁定，應於裁定送達後10日內，以書狀向本院提出抗告
，並繳納抗告費新臺幣1千元。
中    華    民    國    98    年    12    月    2     日
                            書  記  官  李慧娟

司法院資訊處製作；財團法人民間司法改革基金會備份。
